臺灣高等法院高雄分院刑事判決　　　　 94年度上易字第535號
上　訴　人　臺灣屏東地方法院檢察署檢察官
上　訴　人
即　被　告　乙○○
選任辯護人　黃榮作　律師
上列上訴人因被告背信等案件，不服臺灣屏東地方法院89年度訴
字第331 號中華民國94年6 月30日第一審判決（起訴案號：臺灣
屏東地方法院檢察署86年度偵字第1562、4800號），提起上訴，
本院判決如下：
     主  文
原判決關於詐欺部分撤銷。
乙○○被訴以坐落屏東縣鹽埔鄉○○段112 之8 地號土地（面積
0.3799公頃）供個人貸款涉背信部分無罪。
其他部分（被訴以鹽埔鄉公所補助款伍拾萬元捐助代天府另涉背
信部分）上訴駁回。
     理  由
一、公訴意旨略以：（一）被告乙○○於民國（以下同）77年間
    ，與告訴人丙○、甲○○及屏東縣鹽埔鄉高朗村民多人，集
    資新台幣（以下同）55萬元，向郭阿州購買其所有坐落屏東
    縣鹽埔鄉○○段112 之8 地號土地（面積0.3799公頃，起訴
    書誤載為112 地號），以供該村民做公益及「代天府」信仰
    中心使用，購後信託登記在乙○○名下，嗣經村民出資及公
    決，將部分遭占用之191 坪土地出售予張秋松等占用人，另
    160 土地供該村簡易自來水水塔、抽水站、機房及辦公室使
    用，其餘歸該村信仰中心「代天府」管理使用，詎乙○○於
    土地登記過戶後，意圖為自己不法之利益，連續於77年9 月
    、80年6 月、81年6 月，先後3 次持上開土地向台灣土地銀
    行設定抵押，借款48萬元、72萬元、2,056 萬元，供其個人
    使用，足生損害於高朗村簡易自來水管理委員會及代天府管
    理委員會，因認被告乙○○此部分涉有刑法第342 條之背信
    罪嫌。（二）被告乙○○另於79年2 月15日（起訴書誤載為
    79年12月15日），以屏東縣鹽埔鄉高朗村簡易自來水管理委
    員會名義，向鹽埔鄉公所申請取得500,000 元補助款，用以
    挹注高朗村簡易自來水管理委員會之抽水站電費及經費，詎
    被告取得該款後，竟意圖損害高朗村簡易自來水管理委員會
    ，擅將受託代管之該筆500,000 元補助款捐贈代天府信徒管
    理委員會充當建廟基金，致生損害於高朗村簡易自來水管理
    委員會及全體村民，因認被告乙○○此部分亦另涉有刑法第
    342 條之背信罪嫌。
二、公訴人認被告乙○○涉有2 背信罪嫌（檢察官認起訴2 背信
    罪嫌應分論併罰），係以：（一）鹽埔鄉○○段112 之8 地
    號土地係被告乙○○與告訴人丙○及眾村民集資合購，用供
    該村民做公益（即簡易自來水設施）及信仰中心（即代天府
    ）使用，而暫時信託登記在被告乙○○名下，嗣後遭被告乙
    ○○持該土地向台灣土地銀行設定抵押借款等情，業据告訴
    人丙○指訴綦詳，並据証人郭阿州、甲○○、王貴風、曾金
    蓮、蘇清山、楊洪鬆、陳月仕、陳銀國、張乎、謝德仁、黃
    貳成等人陳述屬實，並有該土地登記簿謄本、土地買賣契約
    書影本3 份、同意書影本1 份可稽等語。（二）被告乙○○
    已坦承收受鹽埔鄉公所補助高朗村簡易自來水管理委員會50
    萬元補助款後，自行捐贈代天府，未將該筆補助款使用在該
    簡易自來水之營運上，擅將受託保管之經費捐贈廟宇建廟，
    自與所負義務有違等語，為其論據。
三、訊之被告乙○○矢口否認有何背信，辯稱：屏東縣鹽埔鄉○
    ○段112 之8 地號土地係我所購買，全部價金都是我支付的
    ，我向丙○借100,000 元，向黃水旺借100,000 元，其他的
    錢也是週轉來的，土地是賣給我，不是賣給代天府再信託登
    記在我名下，又簡易自來水我有代墊款項，所以500,000 元
    要補償先前我代墊的款項，後來代天府經費不足我就將500,
    000 元捐給代天府，我在檢察官偵查中因記憶有誤，僅陳述
    直接將此50萬元補助款用於代天府的工程款，是陳述不完整
    ，錢是先還我的代墊款後，我再捐50萬元給代天府，並非由
    簡易自來水管理委員會捐給代天府等語。經查：
（一）關於被告乙○○被訴以坐落屏東縣鹽埔鄉○○段112 之8
      地號土地（面積0.3799公頃）供個人貸款涉背信部分：
１、証人即屏東縣鹽埔鄉○○段112 之8 地號土地原所有人郭阿
    州於本院審理時陳稱：「（問：屏東縣鹽埔鄉○○段112 之
    8 地號土地在77年1 月9 日，你有與乙○○簽立的買賣契約
    ，是否你賣給他的？）答：是我賣給他的，但我不識字，何
    時簽立的我不知道，請黃清標寫的，在我的工寮簽立的…他
    說要買我那塊地捐給代天府，我要賣給他60萬元，只拿他55
    萬元，其餘捐給代天府5 萬元」「（問：後來賣給他60萬元
    ，說要捐給代天府，如果沒有要捐給代天府，你是否要賣給
    他？）答：代天府，你是否要賣給他？）答：如果沒有要捐
    獻給代天府，我就不會賣給他，之前丙○以高價要向我買，
    我開幾百萬元，丙○買不下」等語（見94年10月25日本院審
    判筆錄）。查土地出賣人郭阿州既稱「他（指乙○○）說要
    買我那塊地捐給代天府」「後來賣給他60萬元，說要捐給代
    天府」「如果沒有要捐獻給代天府，我就不會賣給他」，足
    見土地的買受者是被告乙○○，並非「代天府」，亦非告訴
    人丙○、甲○○等人與被告乙○○及其他村民所共同購買，
    只是約定乙○○買到土地後，要將土地捐給「代天府」。又
    依77年1 月9 日簽立的土地買賣契約，買受人確係被告乙○
    ○，買受人並非「代天府」，亦非告訴人丙○、甲○○等人
    與被告乙○○及其他村民所「共同購買」，此有該77年1 月
    9 日之土地買賣契約書影本可憑。公訴人謂該土地是告訴人
    丙○、甲○○等人與被告乙○○及其他村民所「共同購買」
    云云，顯屬無据。
２、告訴人丙○、甲○○固具狀指訴上開土地購買資金，係由出
    售上開土地被佔用部分予張居萬等人得款383,620 元，證人
    丙○出資60,000元，王高等、郭武利、陳達、黃辰男各出資
    1 萬元，被告則出資66,380元，合計550,000 元，信託登記
    在被告名下云云（偵字第4800號卷第2 頁）。惟查被告乙○
    ○與郭阿州係於77年1 月9 日簽訂土地買賣契約，並於77年
    1 月27日辦理不動產所有權移轉登記，此有不動產買賣契約
    憑證、土地登記簿謄本各1 份附卷可稽（偵字第4800號卷第
    5 至9 頁）。依一般不動產買賣契約交易習慣，必買收人已
    交付全部價金，始辦理不動產移轉登記，此為眾所週知之事
    實。而被告乙○○將上開土地被佔用部分出售予佔用人張居
    萬等人，係於77年9 月5 日始簽訂買賣契約，亦有不動產買
    賣契約憑證1 份附卷可查（偵字第4800號卷第10頁），足認
    被告乙○○顯非以出售上開土地被佔用部分予佔用人張居萬
    等人之價金，為支付郭阿州土地價金之款項。再證人黃辰男
    於偵查中亦證稱：我沒有出10,000元購地，我不知道土地是
    誰買的等語（偵字第4800號卷第21頁），且亦無任何事證足
    資證明確有「陳達」之人存在及捐款10,000元購地之事實，
    是告訴人丙○、甲○○此部分之指訴顯與事實不符，尚難採
    信。
３、又證人郭阿州稱除非購買者提供該土地作為公益使用外，否
    則不出售上開土地，係因被告乙○○向證人郭阿州稱欲購買
    該筆土地作為自來水用地及高朗村信仰中心「代天府」興建
    用地使用，郭阿州才同意以遠低於市價之60萬元價格出售該
    筆土地，郭阿州並主動捐獻50,000元，而以550,000 元之價
    格出售予被告乙○○等情，業經證人郭阿州於原審證述在卷
    （見原審卷一第196 頁）。證人郭阿州既僅係不願將上開土
    地出售供私人使用，告訴人丙○倘欲購買上開土地供公益使
    用，則直接向證人郭阿州恰購即可，何須推由被告乙○○向
    證人郭阿州洽談買賣事宜，且僅由被告黃基1 人單獨洽談購
    買土地事宜？況告訴人甲○○與證人郭阿州為親兄弟，如由
    甲○○與證人郭阿州洽談豈非更佳，自無須推由被告乙○○
    一人單獨向證人郭阿州洽談買賣事宜，故被告乙○○辯稱上
    開土地係其個人所購買等語，核與常情相符，應堪採信。
４、證人甲○○、郭阿州、謝德仁、黃貳成、楊洪鬆、蘇清山等
    人均未曾參與本件買賣事宜，其僅係事後聽聞他人傳述，尚
    不得據為被告不利之認定。而證人陳月仕、陳銀國、張乎等
    人僅係證述被告乙○○購買土地後，其曾在上開土地整地，
    被告與告訴人丙○、甲○○就上開土地係何關係，其並不知
    悉，亦難為被告乙○○有背信犯行之證明。
５、原審亦認被告乙○○此部分不構成背信罪（見原審判決書第
    6 頁以下），惟原審變更法條為詐欺。但查背信與詐欺，基
    本事實不同，公訴人起訴書亦絲亳未敘及詐欺之事實，原審
    逾越起訴事實而遽變更法條，於法不合，附此敘明。
  綜上所述，因土地出賣人郭阿州稱「他（指乙○○）說要買我
  那塊地捐給代天府」「後來賣給他60萬元，說要捐給代天府」
  ，足見土地的買受者是被告乙○○，並非「代天府」，亦非告
  訴人丙○、甲○○等人與被告乙○○及其他村民所「共同購買
  」，被告乙○○於購得土地後，將土地持以向銀行抵押借款，
  係本於其所有權之運用，其未捐給「代天府」係僅係違約問題
  而已，尚難遽指係背信，此外並無積極證據足認被告乙○○有
  與告訴人丙○等人合資購買上開土地而涉有背信犯行，自難僅
  憑告訴人片面指訴，遽謂被告乙○○此部分有背信犯行。
乙、關於被告乙○○被訴以鹽埔鄉公所補助款50萬元捐助代天府
    涉背信部分：
１、被告乙○○曾於78年12月28日以「鹽埔鄉高朗村簡易自來水
    管理委員會」名義，以虧損為由向屏東縣鹽埔鄉公所申請補
    助，經該鄉公所審核後，同意補助500,000 元，並於79年2
    月15日撥款匯入被告郵局帳戶（屏東11支郵局、帳號000000
    0 號），被告乙○○分別於79年2 月15日、同年2 月28日、
    同年3 月2 日、同年3 月14日、同年6 月14日分別提領150,
    000 元、100,000 元、100,000 元、120,000 元花用等情，
    業據被告自承在卷，核與告訴人丙○、甲○○指訴情節相符
    ，並有「鹽埔鄉高朗村簡易自來水管理委員會」函、支出傳
    票、鹽埔鄉公所簽、收據、郵局存摺各1 份附卷可稽（見原
    審卷二第230 至238 頁、偵字第1562號卷第143 頁），足証
    屏東縣鹽埔鄉公所確有補助高朗村簡易自來水管理委員會50
    萬元，並由被告於79年2 、3 月、6 月間分別提領15萬元、
    10萬元、10萬元、12萬元使用。
２、被告乙○○於偵查中固辯稱：領到鹽埔鄉公所補助之500,00
    0 元後，交給代天府寺廟改建工程費，是由承包工程包商呂
    有來收受，（偵字第1562號卷第131 頁），公訴人並據其上
    開自白提起公訴，於原審審理時並提出收據3 張為證。惟查
    ，被告乙○○領取上開補助款後，分別於79年2 月15日、同
    年2 月28日、同年3 月2 日、同年3 月14日、同年6 月14日
    分別提領150,000 元、100,000 元、100,000 元、120,000
    元花用等情，已如前述，而被告乙○○所提出之呂有來簽收
    之收據（見原審卷一第176 至177 頁），其簽收時間分別為
    80年9 月21日、81年4 月24日、82年10月16日，核與被告乙
    ○○提領使用時間顯不相同，公訴人依據被告乙○○與實情
    不符之自白，而認被告乙○○將上開500,000 元花用在代天
    府寺廟工程款，觸犯背信罪嫌云云，與該款如前所述已遭被
    告乙○○領用之事証不合。又被告乙○○已有領用鹽埔鄉公
    所補助之500,000 元之事實已如前述，是本案仍應審究者是
    被告乙○○所管理之「鹽埔鄉高朗村簡易自來水管理委員會
    」，其是否有虧損代墊款項之情事。
３、告訴人丙○、甲○○以被告乙○○擔任屏東縣鹽埔鄉高朗村
    飲用水管理委員會主任委員卸任後，交接帳冊不詳，又未向
    村民公佈帳目，涉有侵占罪嫌，而向臺灣屏東地方法院檢察
    署提出告訴，經該署以86年度偵字第1562號偵辦，於該署檢
    察官偵查中，命被告就其所保留單據製作收支帳冊及用水戶
    清冊，並於完成後，由檢察官會同告訴人等及被告乙○○，
    在該村代天府內逐一核對帳冊與單據多次結果：除79年間鄉
    公所補助費500,000 元、被告乙○○向告訴人丙○借款支付
    利息8,400 元、每人徵收400 元埋設水管費未列入收入帳冊
    ，以及1 筆399,371 元之埋管費尚有爭執外，其餘單據及帳
    冊並未發現不實或虛偽之處，已據告訴人丙○與甲○○在偵
    查中陳稱：「（上次核對乙○○帳目及單據？）是的，核對
    部分都沒有錯。」，告訴人丙○並陳稱：「（有無其他要核
    對的？）我沒意見，林金水江上次有對過。」、告訴人甲○
    ○則陳稱：「沒有了。」等語（偵字第1562號卷第129 頁）
    ，並有被告乙○○所提之帳冊1 本為憑。惟經檢察官偵查被
    告乙○○並無侵占之情事，而為不起訴處分，有該不起訴處
    分書1 份附卷足憑。
４、另依被告乙○○所提出之該帳冊記載，自71年間起79年間止
    ，「鹽埔鄉高朗村簡易自來水管理委員會」有677,183 元之
    虧損，核與證人即該委員會之會計伍萬山於原審審理時證稱
    ：我擔任會計約至77年、78年間，當時當時收入已不足，詳
    細金額我不記得等語相符（見原審卷二第307 至311 頁）。
    再屏東縣鹽埔鄉高朗村就飲用水權問題，屢屢發生爭執，嗣
    爭執之雙方即被告乙○○與證人林慶田，於81年3 月18日達
    成協議：高朗村簡易自來水之舊欠帳由林慶田負責收回，所
    收回之舊欠帳之款應先償付被告乙○○先前墊付之金額，林
    慶田並簽發1,500,000 元之本票交付被告乙○○以供擔保（
    由契約見證人吳慶章保管）等情，業據證人林慶田、吳慶章
    證述在卷，並有協議書1 份附卷可按（見原審卷一第54、81
    、29頁）。衡情「鹽埔鄉高朗村簡易自來水管理委員會」經
    營倘無鉅額虧損，與被告爭取水權經營之對造林慶田豈願簽
    發1,500,000 元之本票以供擔保，是被告乙○○辯稱因有虧
    損所以申請補助，並將補助款用以清償其代墊之款項等語，
    即堪採信。
  綜上所述，因爭取水權經營之對造林慶田願簽發150 萬元之本
  票以供被告乙○○墊款之擔保，則被告乙○○所稱因有虧損所
  以申請補助，並將補助款用以清償其代墊之款項，應屬實在，
  尚難認被告乙○○有背信或侵占該50萬元補助款，此外復查無
  其他積極確切證據足證被告乙○○此部分有何背信犯行，此部
  分亦不能証明被告乙○○犯罪。
四、原審不察，就被告乙○○以坐落屏東縣鹽埔鄉○○段112 之
    8 地號土地（面積0.3799公頃）供個人貸款部分，變更起訴
    法條而予論科，尚有未洽，被告乙○○上訴指摘原判決此部
    分不當，為有理由，檢察官上訴指摘被告乙○○詐欺是連續
    犯，惟因起訴背信，不得變更法條為詐欺，已如前述，是檢
    察官之上訴亦為無理由，原判決此部分既有可議，自應予撤
    銷，並改為被告乙○○此部分無罪之判決，以免冤抑。
五、原審以被告乙○○被訴以鹽埔鄉公所補助款50萬元捐助代天
    府涉背信部分，不能証明被告乙○○犯罪，此部分依法諭知
    無罪，核無不合，檢察官上訴指摘原判決此部分不當，為無
    理由，此部分應予駁回。
據上論結，應依刑事訴訟法第369 條第1 項前段、第364 條、第
301 條第1 項、第368條，判決如主文。
本案經檢察官陳國全到庭執行職務。
中    華    民    國    94    年    11     月    8    日
                  刑事第六庭    審判長法  官  王憲義
                                      法  官  李璧君
                                      法  官  張盛喜
以上正本證明與原本無異。
不得上訴。
中　　華　　民　　國　　94　　年　　11　　月　　9 　　日
                                      書記官  林明威
